【裁判字號】    99,上訴,25
【裁判日期】    990402
【裁判案由】    偽造文書等
【裁判全文】
臺灣高等法院刑事判決                  99年度上訴字第25號
上  訴  人  臺灣臺北地方法院檢察署檢察官
被      告  甲○○
            丙○○
            乙○○
共      同
選任辯護人  王東山律師
            許文生律師
            許富雄律師
上列上訴人因被告偽造文書等案件，不服臺灣臺北地方法院96年
度易字第1132號，中華民國98年11月20日第一審判決（起訴案號
：臺灣臺北地方法院檢察署95年度偵字第3403號、95年度偵字第
9117號），提起上訴，本院判決如下：
    主    文
上訴駁回。
    理  由
一、公訴意旨略以：甲○○及乙○○分別為泉勝五金有限公司（
    下稱泉勝公司）之股東及負責人，甲○○因積欠時代廣場大
    樓管理費，遭該大樓管理委員會（下稱時代大樓管委會）提
    起給付管理費之民事訴訟，於民國93年7月15日經臺灣臺北
    地方法院（下稱台北地院）以93年度北簡字第10610號判決
    甲○○應給付管理費新臺幣（下同）1,830,210元，並得假
    執行，時代大樓管委會即於93年12月30日向臺北地院民事執
    行處遞狀聲請假執行（該案嗣於95年11月6日經臺北地院以
    93年度簡上字第504號判決甲○○應給付時代大樓管委會947
    ,683元確定）。另甲○○、高火盛與江金濤之間因有債務糾
    紛，三人於94年4月4日簽訂和解協議書（起訴書及原審判決
    書誤載協議書為甲○○與江金濤簽訂），約定江金濤應將其
    名下臺北市○○路○段109號4樓之5、109號5樓之6、109號5
    樓之7、111號4樓之8（即建號臺北市○○區○○段3小段625
    、638、647、648號等）不動產（下稱系爭不動產）移轉登
    記予甲○○，而甲○○認將受時代大樓管委會以上開民事判
    決為假執行，為求脫產，乃與乙○○及丙○○等基於意圖損
    害時代大樓管委會債權之共同犯意聯絡，明知甲○○並未積
    欠丙○○及泉勝公司債務，竟將江金濤按協議書應移轉登記
    予甲○○之系爭不動產，由不知情之江金濤與丙○○及泉勝
    公司簽訂虛偽不實之買賣契約，將系爭不動產移轉登記予丙○○及泉勝公司名下，由丙○○及泉勝公司各取得1/10、9/
    10之所有權應有部分，繼由甲○○委由不知情之代書於94年
    4月7日檢具不實之土地建築改良物買賣所有權移轉契約書，
    載明江金濤出售系爭不動產予丙○○及泉勝公司等不實事項
    ，向臺北市松山地政事務所（下稱松山地政事務所）申請上
    開不動產移轉登記予丙○○及泉勝公司，使該所公務員將上
    開江金濤與丙○○及泉勝公司間不實之買賣不動產事項，於
    94年4月19日登記於職務上掌管之臺北市建物登記謄本，藉
    此隱匿甲○○之財產。因認被告等人涉犯刑法第214條使公
    務員登載不實及刑法第356條損害債權等罪嫌。公訴人認被
    告3人涉犯前開偽造文書及損害債權之犯行，無非以被告3人
    之供述、證人李秀英、李政興、孫積鐘、曾慧珠等人之證述
    、泉勝公司84年12月31日、86年12月31日、92年12月31日、
    94年12月31日之資產負債表及該公司86年至94年營所稅結算
    申報書影本、該公司91年至94年間之財務報表簽證工作底稿
    、和解協定書、泉勝公司登記案卷、臺北市建物登記謄本5
    份、臺北地院93年度北簡字第10610號宣示判決筆錄、民事
    強制執行聲請狀等為主要依據。
二、按犯罪事實應依證據認定之，無證據不得認定犯罪事實；無
    證據能力、未經合法調查之證據，不得作為判斷之依據；不
    能證明被告犯罪或其行為不罰者，應諭知無罪之判決。刑事
    訴訟法第154條第2項、第155條第2項、第301條第1項分別定
    有明文，而認定不利於被告之事實，須依積極證據，苟積極
    證據不足為不利於被告事實之認定時，即應為有利被告之認
    定，更不必有何有利之證據。有最高法院30年上字第816 號
    判例可資參考。又事實之認定，應憑證據，如未能發現相當
    證據，或證據不足以證明，自不能以推測或擬制之方法，為
    裁判基礎；認定犯罪事實，所憑之證據，雖不以直接證據為
    限，間接證據亦包括在內，然無論直接或間接證據，其為訴
    訟上之證明，須於通常一般之人均不致於有所懷疑，而得確
    信其為真實之程度者，始得據之為有罪之認定，倘其證明尚
    未達到此一程度，而有合理性懷疑之存在時，即無從為有罪
    之認定。亦有最高法院40年臺上字第86號、76年臺上字第49
    86號判例可資參照，再刑法第356條之損害債權罪，係以「
    債務人於將受強制執行之際，意圖損害債權人之債權，而毀
    壞、處分或隱匿其財產」為構成要件，若債務人不具損害債
    權人債權之意圖，縱其所為已符合刑法第356條所定之客觀
    構成要件，因不具該罪之主觀構成要件，仍無從以該條罪名
    相繩。況刑事訴訟法第161條第1項亦規定，檢察官就被告犯
    罪事實，應負舉證責任，並指出證明之方法，是檢察官對於
    起訴之犯罪事實，應負提出證據及說服之實質舉證責任，倘
    其所提出之證據，不足為被告有罪之積極證明，或其指出證
    明之方法，無從說服法院以形成被告有罪之心證，基於無罪
    推定之原則，自應為被告無罪判決之諭知。亦經最高法院著
    有92年臺上字第128號著有判例可參。
三、訊據被告3人對於時代大樓管委會對被告甲○○提給付管理
    費訴訟，於93年12月30日向臺北地院聲請假執行，被告甲○○於94年4月4日與案外人江金濤簽訂和解協議書，約定江金
    濤應將系爭不動產所有權移轉登記予被告甲○○、高火盛或
    指定之第三人，嗣由丙○○、乙○○取得系爭不動產所有權
    應有部分1/10、9/10等情固不否認，然堅決否認有何損害債
    權及使公務員登載不實罪嫌。被告甲○○辯稱：伊與江金濤
    、高火盛合夥出資借款予擎碧建設股份有限公司（下稱擎碧
    公司）2億2千萬元供合建系爭不動產大樓，其中2千多萬元
    是跟泉勝公司借的，房子蓋好擎碧公司還不出錢，我們就行
    使抵押權，因江金濤就部分房屋有設定抵押及盜賣，伊對之
    提起訴訟，於訴訟中達成和解，和解條件如和解協議書所載
    ，江金濤因之退出合夥，由丙○○加入並取代江金濤，並擔
    任銀行借款之連帶保證人，因伊有欠泉勝公司上開債務及丙○○100多萬元債務，而欠丙○○的100多萬元，包括丙○○
    代墊系爭不動產大樓地下一樓的水電費及借款，伊按欠款金
    額估算分配，遂將系爭不動產所有權應有部分9/10、1/10過
    戶到泉勝公司及丙○○名下，伊沒有損害債權的犯意，另時
    代大樓管委會有欠伊之房屋修繕費，伊已於94年3月17日主
    張與所欠管理費抵銷，並提起民事訴訟等語；被告丙○○辯
    稱：伊應甲○○要求擔任系爭不動產大樓地下一樓為抵押物
    向銀行借款1億4千萬元之連帶保證人，甲○○與高火盛有欠
    伊代墊系爭不動產地下一樓之水電費60多萬元，加上甲○○
    與高火盛先前向伊借款68萬元，共有100多萬元債務，甲○○才將系爭不動產所有權應有部分過戶予伊擔保等語；被告
    乙○○辯稱：甲○○是泉勝公司之前負責人，有向公司借款
    投資，伊並不知甲○○另有積欠時代大樓管理費債務等語。
    經查：
  (一)時代大樓管委會對被告甲○○提起給付管理費之民事訴訟，
    經臺北地院於93年7月15日以93年度北簡字第10610號判決甲○○應給付1,830,210元，並得假執行，嗣於93年12月30日
    ，時代大樓管委會向臺北地院民事執行處聲請就上開判決為
    強制執行，該案並已於95年11月6日經臺北地院以93年度簡
    上字第504號判決甲○○應給付時代大樓管委會947,683元確
    定在案，有前開判決書及民事強制執行聲請狀在卷可稽（見
    95年度偵字第3403號卷第24至30頁、第31至39頁、第236至
    241頁）。又被告甲○○與高火盛及江金濤合夥出資擎碧公
    司共同興建系爭不動產大樓，嗣被告甲○○、高火盛及江金
    濤因該合夥投資案所衍生之債權債務糾紛，三方於94年4月4
    日簽訂和解協議書，以結算彼此間之損益等情，經證人高火
    盛、江金濤於原審結證屬實，並有上開和解協議書在卷可稽
    （見95年度偵字第3403號卷第144頁反面至第151頁）。又江
    金濤確依該和解協議書之內容，與被告丙○○及泉勝公司簽
    訂買賣契約，將系爭不動產按1/10、9/ 10之比例移轉登記
    予被告丙○○及泉勝公司名下一事，有系爭不動產之建物登
    記謄本、松山地政事務所95年9月21日北市松地三字第09531
    565600號函、96年7月13日北市松地三字第09631022800號函
    所附之系爭不動產之拍賣、買賣所有權移轉登記申請案影本
    及異動索引資料在卷可資（見95年度偵字第9917號卷第67至
    129頁、95年度偵字第3403號卷第186至202頁、原審卷一第
    96至269頁），上開等情均堪採信。
  (二)雖被告甲○○所有之財產係為債權人債權之總擔保，然被告
    甲○○依上開和解協議書請求江金濤履行將其名下之系爭不
    動產所有權移轉予被告丙○○及泉勝公司之行為，是否構成
    刑法第356條之損害債權罪之處分或隱匿財產，應視其有無
    損害債權人之意圖而定。而依卷附和解協議書第1條記載被
    告甲○○與高火盛係對江金濤有請求系爭不動產移轉登記予
    渠二人共有及渠二人共同指定第3人之權利，則江金濤移轉
    系爭不動產予被告丙○○及泉勝公司，依和解協議書意旨，
    應由甲方（即被告甲○○與高火盛）共同決定，此與證人高
    火盛於原審97年10月30日審理中證稱：「（辯護人江律師問
    ：移轉這些不動產何人決定的？）當時我提議的經過被告甲○○同意。（檢察官問：剛才看的和解協議書上面是指不動
    產是從江金濤移轉登記給你或者是被告甲○○指定的第三人
    ？為何會如此？）因為江金濤、被告甲○○和我三個人共同
    出資購買和解協議書上的不動產，江金濤占百分之25，我與
    被告甲○○占百分之75，我們各有一半，我們本來買26間的
    房屋，江金濤只有給被告甲○○及我17間的房屋，江金濤已
    經自己賣了8間房屋，自己留1間房子及4個車位，還沒有過
    戶給我及被告甲○○，我們當初和解的條件只要求江金濤把
    自己留的1間房子及4個車位過戶給我及被告甲○○其他欠我
    們的債務我們就不再追究。（檢察官問：所以這和解協議書
    是表示江金濤把你剛才說的17間房子過戶給你、被告甲○○
    或你們指定的人？）是的。（檢察官問：剛才說百分之75你
    跟被告甲○○是對半，所以不是兩個人一起擁有百分之75？
    ）目前我們還沒有分，目前我們一起擁有。（檢察官問：當
    時和解協議書裡面，為何會寫要移轉登記給其指定之第三人
    ？）因為向泉勝公司及被告丙○○借錢。（檢察官問：當時
    你們簽和解協議書時，就已經決定要登記給泉勝公司及被告
    丙○○？）那時還沒有，是回來之後我與被告甲○○商量的
    ，問他這樣好嗎，因為這是我們兩人的東西，要共同決定」
    等語相符（見原審卷二第221頁反面至第222頁反面），可見
    江金濤移轉系爭不動產予丙○○及泉勝公司，係由被告甲○○與高火盛共同決定，則被告甲○○既非完全依其個人意思
    請求江金濤履行債務，其有無損害債權之意圖，已有疑問。
  (三)再者，被告甲○○於簽訂和解協議書前，因時代大樓管委會
    不為修繕公設屋頂瑕疵及造成伊之房屋租金損失，於94年3
    月17日以存證信函通知時代大樓管委會：「台端固起訴主張
    本人尚積欠台端大樓管理費1,830,210元。惟本人於此主張
    將台端所欠相當於租金損害賠償金19,340,842元，於1,830,
    210元之範圍內，與上開大樓管理費1,830,210元，互為抵銷
    。」，有台北法院郵局第37號存證信函在卷足稽（見95年度
    偵字第3403號卷第128至129頁），並以時代大樓管委會為被
    告提出民事訴訟，亦有民事訴訟起訴狀可參（見95年度偵字
    第3403號卷第130至132頁），是被告甲○○於主觀上亦認時
    代大樓管委會亦為其債務人，則被告甲○○在取得其與高火
    盛對江金濤之債權、物權請求權之前，其主觀上已認對時代
    大樓管委會並無償還欠款之義務，又臺北地院係於93年7月
    15日以93年度北簡字第10610號判決甲○○應給付時代大樓
    管委會1,830,210元，並得假執行，時代大樓管委會係於93
    年12月30日向法院民事執行處聲請假執行，而上開和解協議
    書係於上開假執行後之94年4月4日始為簽訂，衡諸常情，被
    告甲○○如有損害債權之意圖，應係於將受假執行之前，積
    極處分或隱匿現有財產，何必於時代大樓管委會取得可假執
    行之判決後，始製造其對江金濤有債權存在，再來損害之，
    自陷或同陷他人遭受刑事處罰之不利情形。復參和解協議書
    內容，江金濤應移轉予被告甲○○、高火盛二人或渠二人所
    共同指定之第三人之不動產共有22筆，而移轉登記之系爭不
    動產僅有4筆，只占其中之一小部分，被告甲○○如有損害
    債權之意圖，應非僅處分或隱匿其中之一小部分財產，且大
    費周章按1/10、9/10之比例移轉登記所有權應有部分予被告
    丙○○及泉勝公司；況被告甲○○所欠繳管理費經臺北地院
    以93年度簡上字第504號改判決應給付之金額為947,683元確
    定，被告甲○○也於97年2月20日繳納並支付遲延利息189,5
    36元完畢，有時代大樓管委會社區管理費收據二紙在卷可參
    ，是被告甲○○辯稱其無損害債權之意圖，應非無據。
  (四)且就被告甲○○稱其向泉勝公司借款一節，經證人高火盛於
    原審97年10月30日審理中證稱：「（辯護人問：為何要把和
    解協議書上的不動產過戶給泉勝公司？）因為我有跟泉勝公
    司及被告丙○○借錢，我移轉時不動產的價錢剩下不到我當
    初買的一半的價錢，我想說先過給泉勝公司作擔保，待賣出
    後再以我可分得的價金清償。（檢察官問：當時和解協議書
    裡面，為何會寫要移轉登記給其指定之第三人？）因為向泉
    勝公司及被告丙○○借錢。（檢察官問：你們欠泉勝公司多
    少錢？）2千多萬。（檢察官問：何時借的？）82、3年開始
    借的，總共借了2千多萬元，借了幾次忘記了。（檢察官問
    ：一次借多少？）不一定，有35萬，有時候百多萬。（檢察
    官問：公司如何借你們錢？）要問會計，我跟會計說我跟被
    告甲○○投資的部分哪裡欠錢要她幫我處理。（檢察官問：
    會計是何人？）81、82年是李秀英，後來是曾慧珠。」等語
    （見原審卷二第221頁反面至第222頁反面），證人即泉盛公
    司股東李政興於原審97年3月12日審理中證稱：「（檢察官
    問：高火盛與泉勝公司有無關係？）他也是合夥人之一，當
    時設立時泉勝公司是高火盛跟被告甲○○2個人合夥成立的
    。（檢察官問：你是否知道泉勝公司共借款多少錢給被告甲○○？）有借錢，但是金額蠻多的，多少我不知道。（檢察
    官問：你如何知道泉勝公司有借錢給被告甲○○？）因為我
    是股東也是執行者，高火盛或被告甲○○會跟我說缺錢是否
    可以借我用，小金額我可以馬上裁示，大金額我會與其他股
    東口頭商量。（檢察官問：小金額的範圍多少？）10、20萬
    ，在我來講50萬以下就是小金額。（檢察官問：50萬元以上
    的大金額會如何與股東商量？）我會以口頭問在場的股東向
    股東告知。（檢察官問：除被告甲○○與高火盛本人會詢問
    你是否同意公司借款外，是否還知道被告甲○○其他有跟公
    司借款的事情？）被告甲○○有時會問，有時也會透過其他
    小股東，小股東會再問我才決定借錢給被告甲○○，這是我
    不在的時候才會有這種狀況，如果我在的話會找我，因為我
    是業務執行。（檢察官問：你的意思是否公司要借款給被告
    甲○○時，要經過你的同意？）公司的營運我在操刀，我要
    掌控資金，是否有能耐可以借出，大部分經過我這關告知我
    ，事實上也是我同意就給。（辯護人問：剛才說被告甲○○
    或高火盛會跟你問向公司借款，這是被告甲○○個人向公司
    借款或是被告甲○○與高火盛共同向公司借錢？）在我認知
    是他們兩個共同的。（辯護人問：所以剛才公訴人問被告甲○○向公司借錢，你的認知是被告甲○○和高火盛向公司借
    錢？）他們都是一體的，被告甲○○借錢就代表他們是一體
    的。」等語（見原審卷三第130至134頁），又證人即泉盛公
    司會計曾慧珠於原審97年10月30日審理中證稱：「（檢察官
    問：公司借了多少錢給被告甲○○？）好幾千萬元。（檢察
    官問：公司如何借錢給被告甲○○？）有現金也有匯款。（
    檢察官問：時間在何時？）80幾年就開始，從投資房子的時
    候欠資金時就開始跟公司借資金。（檢察官問：公司匯款給
    被告甲○○時，是匯到何帳戶？）台北一信李政興的帳戶。
    （檢察官問：為何公司借錢給被告甲○○要匯到李政興的帳
    戶？）我也不知道，因為我是公司會計，被告甲○○與高火
    盛叫我如何處理我就如何處理。（檢察官問：每一筆公司借
    款給被告甲○○都是借給甲○○及高火盛？）是的。（檢察
    官問：公司有無借款給被告甲○○個人？）應該沒有，他們
    兩人是事業合夥體。（檢察官問：公司借款給他們兩人的資
    金何處來的？）泉勝公司營運的收入。（檢察官問：公司借
    錢給他們那幾筆是否已償還？）公司的已全部償還，因為有
    房子在95年江金濤那幾筆房子過戶到泉勝公司時將部分房子
    賣出拿來償還全部的債務，剩下還有沒有賣得房子仍在泉勝
    公司名下。（檢察官問：公司獲得江金濤這幾筆房子的原因
    為何？）因為欠泉勝公司兩千多萬，登記在泉勝公司名下的
    還有一些房子每年要繳稅金、管理費，他們兩人沒有資金來
    源可以負擔房子週邊的費用，欠錢還要向泉勝公司借，所以
    希望在泉勝公司的名下，房子要過戶到泉勝公司還要有兩千
    多萬塗銷，希望由我們借他，把房子登記給我們我們再向銀
    行借錢。（檢察官問：剛才說公司股東有開會同意借款，被
    告乙○○有無參與？）有。（檢察官問：公司開會同意借款
    的決議流程？）被告甲○○會向我們口頭報告，問我們有無
    意見我們口頭說沒有意見。（檢察官問：公司除以未分配的
    股東盈餘外，還有無其他資金借給被告甲○○、高火盛？）
    還有一筆83年向合庫的貸款1仟多萬元。（檢察官問：這筆
    貸款如何借給被告甲○○、高火盛？）應該是匯款，從何帳
    戶會到何帳戶不記得了，錢撥到泉勝公司的戶頭，錢借出去
    的手續是高火盛去辦的。」等語（見原審卷三第9至11頁反
    面）。經核上開證人證述內容相符，堪認渠等所述內容為實
    在，從而，被告甲○○與高火盛確有向泉勝公司借款用以投
    資，嗣以系爭不動產做為抵償債務。雖公訴人以泉勝公司資
    產負債表未見有被告甲○○向泉勝公司借款之記載而認被告
    甲○○所辯並不實在，即使卷附之泉勝公司資產負債表並無
    被告甲○○向泉勝公司借款之記載，但資產負債表之記載，
    除涉及會計人員之專業程度，亦涉及會計人員是否據實記載
    ，自不能以此作為認定被告甲○○有無向泉勝公司借款之唯
    一依據；況內政部訂頒登記原因標準用語，對於買賣之定義
    含出售、投資、核配、標售、得標、公法人收購、收買、轉
    帳、撥償、買回及雙方合意解除等，有松山地政事務所95年
    11月30日北市松地一字第09531908000號函文可參（見95年
    度偵字第3403號卷第186至202頁），則被告甲○○與高火盛
    ，因江金濤退出渠三人之合夥投資事業，要求江金濤按其退
    夥時所簽訂和解協議書做為結算契約履行，將和解協議書中
    4筆系爭不動產，用做抵償被告甲○○與高火盛因合夥投資
    而向泉勝公司借款債務，以買賣為原因登記移轉予被告丙○○及泉勝公司所有，揆諸上開函文意旨，並無不實可言。
  (五)由上所述，被告甲○○既無損害債權之意圖，不構成刑法第
    356條之損害債權罪，自難認定被告甲○○與丙○○、乙○○間，於主觀上有遂行損害相互利用彼此之犯意聯絡，客觀
    上有遂行損害之行為分擔而成立損害債權罪。又公訴人所提
    之證據無法證明被告甲○○請求江金濤將系爭不動產移轉與
    泉勝公司而訂立之買賣契約係屬虛偽，自難認定被告甲○○
    與乙○○有使公務員登載不實之犯行。另就被告丙○○辯稱
    被告甲○○與高火盛有欠伊錢，並提出其設於國泰世華銀行
    之帳戶存摺93年6月11日之現金68萬元支出及水費繳納證明
    單等情，雖上開資料尚不足以直接證明係被告甲○○與高火
    盛所借款項或被告丙○○為被告甲○○與高火盛代墊之款項
    ，然證人高火盛於原審證稱：「（辯護人問：為何要把和解
    協議書上的不動產過戶給泉勝公司？）因為我有跟泉勝公司
    及被告丙○○借錢。（檢察官問：你們共欠被告丙○○多少
    錢？）1百多萬。（檢察官問：你自己有出面向被告丙○○
    借過錢？）沒有，都是被告甲○○出面向被告丙○○借錢。
    （檢察官問：你如何知道你與被告甲○○有一起向被告丙○○借錢？)是被告甲○○告訴我的，他有跟被告丙○○借水
    電及稅捐的錢」等語（見原審卷二第221頁反面、第226頁反
    面），此核與被告丙○○所辯相符。又倘被告甲○○意圖以
    虛偽買賣方式進行脫產，何不將系爭不動產以更簡便之方式
    ，全部移轉登記予泉勝公司或全部移轉登記予丙○○即可達
    其目的，何須耗費時間、精力，要求江金濤將系爭不動產以
    9/10、1/10之比例移轉登記予泉勝公司及丙○○，故公訴人
    所指被告甲○○與丙○○間之債權係虛偽一節，非無合理懷
    疑之存在，依前述判例意旨，自難遽認被告甲○○因與高火
    盛、江金濤合夥投資事業，嗣因江金濤退出合夥，要求江金
    濤按其退夥時所簽訂之和解協議書履行，將約定中之4筆系
    爭不動產抵償被告甲○○與高火盛向被告丙○○借款之債務
    ，並以買賣之原因移轉登記予被告丙○○係屬虛偽不實，而
    認被告甲○○與丙○○有使公務員登載不實之犯行。
四、綜上，公訴人所提證據，不足為被告甲○○、丙○○及乙○○共同損害債權及使公務員登載不實之積極證明，所指出證
    明之方法，原審無從獲得被告三人有罪之心證，此外查無其
    他積極事證足認被告三人有何共同損害債權及使公務員登載
    不實之犯行，原審認被告三人均屬犯罪不能證明，均為無罪
    之諭知，認事用法，核無不合。檢察官上訴雖以：被告等人
    辯稱擔保之債權云云，經傳喚相關證人高火盛、曾慧珠、李
    政興到庭證述，互核被告三人所為供述，其等就借款方式、
    還款方式、公司股東間是否開會同意等重要細節，均顯矛盾
    不符；參以泉勝公司之股東李政興、會計曾慧珠更證稱其等
    私人借款予被告甲○○部分並無擔保，均已償還等語，足認
    被告辯稱與公司或公司股東間有債權而移轉系爭不動產作為
    擔保乙節已難遽採。甚者，據證人高火盛、曾慧珠證稱移轉
    至泉勝公司名下之系爭不動產均係作「代物清償」之用等語
    ，益徵與被告等人所辯本件不動產係作為「擔保」云云，顯
    不可相符，殊無可採，根據卷內資產負債表等相關會計資料
    顯示，「銀行借款」以及「股東往來」項目之對應項均無任
    何與「借貸」有關之記載，是無法證明泉勝公司有將款項借
    予被告甲○○之事實。且泉勝公司所營項目僅係從事五金經
    銷，並非經營融資或貸款業務，又該公司登記資本額僅新臺
    幣1千萬元，何以能貸與被告甲○○數倍或數10倍以上之金
    額？是原審認定「即使附卷之泉勝公司資產負債表無被告甲○○向泉勝公司借款之記載，則資產負債表之記載，除涉及
    會計人員之專業程度，亦涉及會計人員是否據實記載，因之
    不足作為認定被告甲○○有無向泉勝公司借款之唯一依據。
    」等語，與審理中所顯現之證據即有未合，檢察官亦非僅以
    該公司歷年之資產負債表為「唯一依據」，尚有相關證人互
    相矛盾之證詞可資佐證，已如上述。原審認定事實恐違經驗
    法則。又被告甲○○係於94年3月16日始提出存證信函主張
    抵銷，相關民事訴訟顯係在本案取得執行名義之後才進行，
    與本案執行名義無關，且被告在未獲法院判決確定情況下，
    何來信賴可言？是被告以抵銷抗辯，辯稱並無損害債權之認
    識，顯屬卸責之詞，尚難採信，原審認定「是被告在取得其
    與高火盛對江金濤之債權與物權請求權前，其主觀上是否對
    於時代大樓管委會仍對其有管理費債權一事有所認識，容有
    疑問」等語，亦有認定事實之違誤；再被告丙○○辯稱其與
    被告甲○○有資金借貸關係，惟被告丙○○無法證明其與被
    告甲○○有資金流向之情形。況衡諸常情，「單獨所有」之
    不動產，其處分或收益，均無庸得其他共有人同意即可為之
    ，較之「共有」不動產之處分、收益，程序上更加簡便。若
    被告丙○○與甲○○間真有借貸關係，被告丙○○理應要求
    將系爭不動產之「數戶」單獨登記為所有權人，豈有登記為
    「十分之一共有人」之理？是被告甲○○與丙○○間確有毀
    損債權之犯意聯絡及行為分擔甚明云云及告訴代理人稱：泉
    勝公司有借款給被告，但該公司資本額只有幾百萬元，而系
    爭的資產確有價值好幾億，這樣的公司怎麼可能有資金借給
    甲○○，被告用十分之一、十分之九的方式過戶就是為了以
    後強制執行上的困難，而且他們如此大筆的資金借貸，卻看
    不到任何資金有向銀行相互流向的證明，被告是先做過戶的
    動作之後民事判決才下來，至於之後被告甲○○有無去繳交
    管理費是事後態度的問題云云，提起上訴。惟查被告三人是
    否涉公訴人所指涉犯刑法第214條使公務員登載不實及刑法
    第356條損害債權等罪罪嫌，係以被告三人是否有意圖損害
    債權之犯意，而毀壞、處分或隱匿其財產之事實，依上揭理
    由，亦乏積極證據足以證明被告三人有何損害債權之犯意與
    犯行，而江金濤移轉登記系爭不動產予丙○○及泉盛公司，
    係屬被告甲○○與高火盛所共同決定，則被告甲○○既非完
    全依其個人意思請求江金濤履行債務，其並無損害債權之意
    圖，且被告甲○○以時代大樓管委會為被告主張時代大樓管
    委會不為修繕公設屋頂瑕疵及造成租金損失提出民事訴訟，
    有民事訴訟起訴狀可參（見95年度偵字第3403號卷第13 0至
    132頁），故被告甲○○於主觀上認時代大樓管理委員會亦
    為伊之債務人，故被告甲○○於台北法院郵局第37號存證信
    函中記載：「台端固起訴主張本人尚積欠台端大樓管理費1,
    830,210元。惟本人於此主張將台端所欠相當於租金損害賠
    償金19,340,842元，於1,830,210元之範圍內，與上開大樓
    管理費1,830,210元，互為抵銷。」，是被告在取得其與高
    火盛對江金濤之債權與物權請求權前，被告甲○○主觀上已
    認知對於時代大樓管委會已無償還之義務，益見被告甲○○
    主張與事理尚屬相符，又被告甲○○與高火盛確有向泉勝公
    司借款用以投資，嗣以系爭不動產做為抵償債務，業經證人
    高火盛、李政興、曾慧珠證述明確，詳述如前，雖對於借款
    細節略有出入，然認定被告甲○○與高火盛曾向泉勝公司借
    款多次，金錢往來頻繁，實難以此細節差異，即否定被告甲○○與高火盛曾向泉勝公司借款之事實。檢察官所述各節，
    尚不足為被告甲○○、丙○○及乙○○共同損害債權及使公
    務員登載不實之積極證明，又告訴代理人稱：泉勝公司有借
    款給被告，但該公司資本額只有幾百萬元，而系爭的資產確
    有價值好幾億，這樣的公司怎麼可能有資金借給甲○○，被
    告用十分之一、十分之九的方式過戶就是為了以後強制執行
    上的困難，而且他們如此大筆的資金借貸，卻看不到任何資
    金有向銀行相互流向的證明，被告是先做過戶的動作之後民
    事判決才下來，至於之後被告甲○○有無去繳交管理費是事
    後態度的問題云云，然刑事訴訟關於犯罪事實之認定須依足
    可超越合理懷疑之證據而為積極證明，與民事訴訟原告得藉
    合理質疑他造主張即可倒置舉證責任於被告之優勢證據主義
    迥不相同，倘積極證據不足以確實證明被告犯罪，即應為有
    利被告之判斷，不待更有其他有利被告之反證，始能為有利
    於被告之推定，綜上，本案不足以證明被告犯罪，檢察官之
    上訴理由並無可採，應予駁回。
據上論斷，應依刑事訴訟法第368條，判決如主文。
本案經檢察官王壬貴到庭執行職務。
中    華    民    國    99    年    4    月     2     日
                  刑事第二十三庭  審判長法  官許宗和
                                        法  官林海祥
                                        法  官潘進柳
以上正本證明與原本無異。
不得上訴。
                                        書記官任正人
中    華    民    國    99    年    4     月    2     日

司法院資訊處製作；財團法人民間司法改革基金會備份。
